最高法院刑事判決　　　　　　　　　　　　　　　九十一年度台上字第二八七三號
　　上　訴　人　甲○○
　　選任辯護人　林崑地律師
右上訴人因殺人未遂案件，不服台灣高等法院台南分院中華民國九十一年四月一日第
二審判決（九十一年度上訴字第一六四號，起訴案號：台灣雲林地方法院檢察署九十
年度偵字第三七八八號），提起上訴，本院判決如左：
    主  文
原判決撤銷，發回台灣高等法院台南分院。
    理  由
本件原判決認定上訴人甲○○因與妻子陳雪花感情不睦，於民國九十年九月十一日十
五時許，上訴人不在台北縣五股鄉○○路九七號四樓家中，陳雪花及其母隨同陳雪花
之大姐房瑞麗、大姐夫李鴻展，前往李鴻展位於雲林縣二崙鄉○○村○鄰○○路二號
住處作客。上訴人返家不見妻子及岳母蹤跡，幾經詢問始知人在李鴻展、房瑞麗住處
，雖屢次以電話向李鴻展、房瑞麗夫婦索人，均遭拒絕並發生口角。上訴人乃於次（
十二）日連夜搭乘統聯客運至台中市區，當晚夜宿統聯客運台中車站。翌日即九月十
三日早上，上訴人萌生殺害被害人房瑞麗、陳雪花、陳雪紅三姐妹及其岳母之意，先
在上開車站飲用五瓶鋁罐啤酒，並以電話告知房瑞麗：要殺死房瑞麗、陳雪花、陳雪
紅三姐妹及其三人之母親等語後，搭乘統聯客運抵達雲林縣二崙鄉油車村下車，步行
往二崙鄉大義村李鴻展住處，一路上思及李鴻展等人羞辱之言語，益感氣憤，更加堅
定其殺害房瑞麗等人之犯意，遂在路旁一家不知名五金行購買長約六十五公分、前端
刀身約三十一公分長、呈彎曲鋒利狀之竹筍刀一把，做為殺人工具。之後，步行至李
鴻展二崙鄉大義村前址住處，時間已是當日十三時三十分許，先在該址屋外撞見李鴻
展，向李鴻展說「展仔，展仔，有事情來說清楚！」李鴻展即跑開，上訴人則逕自進
入屋內，瞥見房瑞麗及其未滿三歲之幼女即被害人李慧玲（八十七年十月七日生）人
在客廳，即持上開竹筍刀，先朝房瑞麗頭部及右手劈砍數刀，再向李慧玲身上猛砍二
刀，致房瑞麗受有右臉、頸部深度裂傷約十五公分、六公分、右手腕裂傷併肌腱斷裂
等傷害；李慧玲受有右手拇指、食指、中指、無名指外傷性截肢到掌骨、右顏面大範
圍撕裂傷等傷害。二人命在旦夕之際，適李鴻展覓得長約一公尺半鐵管一支進屋，將
上訴人手中之竹筍刀擊落在地，並將上訴人抱出屋外，據報而來之警察乃逮捕上訴人
，房瑞麗、李慧玲則經送醫急救，始倖免於難等情。因而維持第一審依想像競合犯關
係論處上訴人殺人未遂罪刑之判決，駁回檢察官及上訴人在第二審之上訴，固非無見
。
惟查：(一)、依原判決認定之事實，上訴人係萌生殺害房瑞麗、陳雪花、陳雪紅三姐妹
及其岳母之意，而前往房瑞麗之住處，且於途中購買長約六十五公分，前端刀身約三
十一公分長，呈彎曲鋒利狀之竹筍刀一把，做為殺人工具，則其對於陳雪花、陳雪紅
姐妹及岳母等既有加以殺害之犯意，並已購妥殺人之工具，復前往行兇之處，雖尚未
手實施對陳雪花、陳雪紅及其岳母等人之殺人行為，即被警捕獲，但此部分犯行，
有無觸犯刑法第二百七十一條第三項之預備殺人罪，原判決未加以論述，遽行判決，
自有理由不備及不適用法則之違誤。(二)、依房瑞麗於第一審調查時，陳述：「當時我
在房間裡與女兒在看電視，被告進來就砍，先砍我女兒二刀，……我要救我女兒時，
他就砍我，砍到我二刀，……砍完後他要進去房間砍我媽媽及妹妹，結果我妹妹跑進
房間把門鎖起來，他就砍門，這時我先生拿鐵棍進來打他的手，他刀子就掉了。」等
語（見一審卷第二十八頁），則原判決事實認定上訴人持竹筍刀先朝房瑞麗砍數刀，
再向李慧玲身上猛砍二刀之情形，與房瑞麗所述已不相一致，且對於上訴人持刀砍房
瑞麗母女各二刀後，即未繼續砍殺，原因何在，有無中止殺房瑞麗母女之意思，原審
未詳細調查說明，遽論以殺人未遂罪，亦有可議。(三)、依原判決事實所載，上訴人案
發前萌生殺害之對象為房瑞麗、陳雪花、陳雪紅三姐妹及其岳母，並未及未滿三歲之
李慧玲，且其不論係先朝房瑞麗砍殺數刀，再向李慧玲猛砍二刀，或如房瑞麗所述係
先砍殺李慧玲，再砍殺前去救李慧玲之房瑞麗，其殺人之行為，不僅有先後數個獨立
之犯罪行為，且有不同之被害法益，自與接續犯及想像競合犯迥然不同，原審未予詳
酌，竟依第一審判決之見解，認上訴人係一個行為觸犯二個殺人未遂罪之想像競合犯
，其顯有適用法則不當之違誤。上訴意旨指摘原判決不當，非無理由，應認有撤銷發
回更審之原因。又原判決對上訴人不另為無罪諭知之部分，基於審判不可分之原則，
併予發回，附此敘明。
據上論結，應依刑事訴訟法第三百九十七條、第四百零一條，判決如主文。
中      華      民      國    九十一    年      五      月    二十三    日
                              最高法院刑事第八庭
                                  審判長法官  莊  登  照
                                        法官  洪  明  輝
                                        法官  黃  一  鑫
                                        法官  魏  新  和
                                        法官  林  秀  夫
      右正本證明與原本無異
                                              書  記  官
中      華      民      國    九十一    年      五      月    二十九    日
